【裁判字號】    87,自,199
【裁判日期】    891228
【裁判案由】    背信
【裁判全文】
臺灣高雄地方法院刑事判決                          八十七年度自字第一九九號
    自  訴  人  大同股份有限公司
                設台北市○○○路○段二二號
    代  表  人  乙○○
    自訴代理人  甲○○
    被      告  丁○○
    選任辯護人  王進勝
右列被告因背信案件，經自訴人提起自訴，本院判決如左：
    主  文
丁○○無罪。
    理  由
一、自訴意旨如自訴狀所載。
二、按犯罪事實應依證據認定之，無證據不得推定其犯罪事實，刑事訴訟法第一百五
    十四條訂有明文，又事實之認定應憑證據，如未能發現相當證據，或證據不足以
    證明，自不能以推測或擬制之方法，以為裁判基礎，最高法院著有四十年台上字
    第八六號判例可資參照。事實審法院對於證據之取捨，依法雖有自由判斷之權，
    然積極證據不足證明犯罪事實時，被告之抗辯或反證縱屬虛偽，仍不能以此資為
    積極證據應予採信之理由，最高法院著有三十年上字第四八二號判例可資參照。
    訊據被告丁○○堅決否認有何犯行，辯稱：伊為自訴人高雄分公司冷氣服務站經
    理，有為公司標得中國鋼鐵股份有限公司發包之原料輸送系統控制室空調工程；
    四號高爐工場空調系統製作安裝工程；原料運輸系統電器室空調工程等三項工程
    。就（一）「原料輸送系統控制室空調」部份，該工程依其材料及施工性質可區
    分為銅管、風管、配電三部門，專業廠商不同。而自訴人公司僅賣冷氣，無工程
    單位及施工人員，而主機與安裝工程係一併發包招標，若安裝工程如再由中間商
    轉包，勢將降低公司利潤及品質，故由伊分別發包，並非蓄意違反公司所謂工程
    款三十萬元以上者須依規定辦理發包之規定。其中勇安公司承做風管、郭大空公
    司承做銅管、超威公司承做配電，本件伊所處理之工程利潤高達百分之十六，比
    公司自己預定之百分之十五還高，並無製作不實之小額安裝工程發包報告書，故
    意將開工、完工日期提前以掩飾所承包者為同一工程之犯行。至於冷氣及工程施
    做部份之金額有相互調整，是發包業主中鋼公司依投標須知第十三條第二款：「
    簽訂合約時，對標單內之單價，在得標總額不變之原則下，本公司（即中鋼公司
    ）有權予以合理之調整，得標廠商不得提出任何異議」所做之調整。業主之變更
    合約單價與公司先前之成本分析不同，公司依慣例仍援用先前經公司核備之作帳
    金額發包給廠商，伊之作業方式係先請廠商估算成本後，將此預計之發包金額先
    予呈報公司，核備後再參與投標，但投標時，不可能一次即將最後底線金額作為
    標單之金額，一般會以較高金額做標金以謀求公司較大利潤空間，若超過底標而
    流標，再依次降價，例如四號高爐工程就經八次減價而得標，而標單會有總價及
    各細部單價，決標以總價為準。故在逐次開標過程中，伊僅在意總價之逐次降低
    ，對其中各項單價則任意刪減，只求配合總價金額而當場得標，得標後，還是以
    原經估算經公司核准之數額發包廠商施作，標單之單價係當時逐次刪減而來，未
    經成本估算，故發包時仍以先前核備之單價為準。自訴人謂其核准之投標金額與
    合約單價不同遂謂已損失利潤，係忽略業主之調整權限及公司內部之作業方式。
    （二）、就「四號高爐工場空調系統製作安裝工程部份」情形同上（一），依先
    以電話報備投標金額總價一千三百一十萬四千元，其中包含冷氣主機五百三十八
    萬元，施工費用七百七十一萬七千八百元，得標後，業主中鋼公司亦依投標須知
    自行變更合約單價，總工程款不變，冷氣主機改為六百四十九萬二千九百九十元
    ，安裝工程變為六百六十一萬一千零十元，八十四年九月二十日伊有補具書面聯
    繫單向公司報備當初投標金額，公司亦有核准，亦已完工工程核撥工程款完畢，
    另外公司所認定之應發包金額，亦即冷氣主機ＴＵＷ＿六○ＥＳ型合約單價為六
    十五萬六千四百元未含稅，此較諸公司八十四年當年度所定該機型標準售價五十
    八萬六千二百元含稅還高甚多，係公司標準售價之百分之一百二十，是公司對外
    平均售價之百分之一百四十，根本無市場競爭力。亦不可能得標，公司要求以此
    作為貨品價格以便賺取超出市場行情之利潤，係違反市場運作亦不可能辦到。至
    於另給付郭大公司運費六萬四千六百元，實係因現場必須二次吊運，而公司吊運
    費用均僅以一次計，伊才另編列增加一次費用，可傳訊負責第一次吊運之勇一公
    司，其有獲取公司編列之一次運費八萬零五十一元。（三）就「原料運輸系統電
    器室空調工程」部份，亦同上，公司主管劉鎮舫已有電話核准，而劉鎮舫於審理
    時之供述係附和自訴人公司之證詞，嗣後在八十四年十月二十四日聯繫單報備補
    具書面，業主中鋼公司亦係行使變更合約單價權利，以上三件工程自八十四年迄
    今，公司均無任何人指證伊作業不當，且早經完工，工程款亦早已核撥，再以被
    告所發包之中鋼廢料回收工場空調系統製裝工程為例，冷氣主機合約單價較先前
    核備價格為低，事後仍係以核備價格發包，且合約價格與核備單價均低於公司標
    準售價，公司隻字不提，卻僅對合約價格高於核備價格之該三件工程加以指摘，
    顯意圖混淆，伊絕無自訴人所指犯行等語。
三、經查：（一）勇一工程公司證人陳專春結證稱：我承包吊運工程，四號高爐較特
    殊，..... 因建物要封壁，要吊空調設備進去，我只吊了一次，吊進去而已，我
    吊了放在機房外，空調設備是要裝置到機房中，裝置到機房是第二次，以人工吊
    運，我沒有做，..... 吊進去我便請款一次，另一次吊運由工程行與發包者自行
    協商等語。（八十七年五月二十五日筆錄）。顯見確實有二次吊運無訛，故被告
    編列二度吊運費即難謂有不合理或損及自訴人之利益處。（二）證人丙○○結證
    稱：業務員在外招攬生意，如客戶... 大量購買壓低價格時，我們就會向公司尋
    求特案，請求價格優惠。... 傳回桃園冷氣廠，如果公司宋廠長同意，會傳下專
    案批准文號，我們寫在出貨單上，有電話報備方式，時間緊急，馬上要競價決定
    ，... 再事後補簽呈。在招標之情形，總工程款不變，但內中之百分比會有變動
    ，例如我向公家單位標得一百萬元之工程，各細目都有寫上，我們公司只負責主
    機，其餘發包他人做，原則可能主機六十萬元，其他工程款四十萬元，但可能調
    整為主機五十萬元，工程款五十萬元，就本件中鋼工程有無調整我不知情，依我
    的經驗，他們每件都會調整等語（八十七年六月十五日筆錄）。此與被告所稱係
    業主中鋼公司自行調整，伊之目的係為得標等供詞亦相符合。自訴人謂公司賣冷
    氣之價格被壓低、利潤減少受有損害云云，亦即依卷附自訴人公司提呈之合約書
    所認定之應發包金額，例如冷氣主機ＴＵＷ＿六○ＥＳ型合約單價為六十五萬六
    千四百元，而該公司八十四年當年度所定該機型標準售價依卷附同上自訴人公司
    提呈之合約書所載僅五十八萬六千二百元，是合約所載單價顯無市場競爭力。應
    不可能以自訴人公司合約書所認定之應發包金額得標，況亦乏證據可認被告與前
    開施工廠商超威公司等有何不為人知之回扣、佣金或其他利益輸送導致被告必會
    故意損害公司利益而蓄意調高施工工程單價而有圖利施工廠商之行為。況被告所
    稱之依施工性質及材料，爭取承包工程以便銷售冷氣主機並自行分別發包以避免
    中間廠商轉包之剝削及監督之困難性亦屬合理之辯詞。是自訴人所指被告曲意迴
    避公司規定工程款在三十萬元以上必須辦理統一發包之規定，顯係圖利廠商云云
    應屬臆測之詞。再觀雙方不爭執卷附由被告主辦之另一案「中鋼廢料回收工場空
    調系統制裝工程」為例，該件工程冷氣主機之合約單價較先前之核備價格為低，
    而事後亦仍以核備價格發包，此有箱冷機器設備單價比較表、與中鋼合約之工程
    訂價單、特價機械銷售品名單等在卷為憑，該工程之合約單價及核備價額均在自
    訴人公司之所定之標準售價下，自訴人對合約價格與核備價格不符之此項工程有
    接受而未加以質疑，然此係被告之一慣相同做法，何以自訴人對有較高利潤之工
    程即默認被告之相同做法，而對認為利潤恐怕有所減少之工程例如自訴人自訴之
    系爭三件工程，即遽無法接受被告所謂調整單價之做法，應有可議，顯見自訴人
    公司早已有援用先前已核備之金額發包予承做廠商並不受業主合約單價之影響之
    作業慣例。是中國鋼鐵股份有限公司八十七年十二月一日中鋼Ｖ二字第零六一四
    二四二八九八號函並不足做為被告不利之認定。亦即不能以自訴人公司獲取之利
    潤多寡而評斷被告有無圖利其他施工廠商或蓄意損害自訴人之利益，仍應端視被
    告所為其出發點是否是為公司之利益，而不能以公司最終有無得利或得利多寡為
    唯一判斷標準（三）證人劉鎮舫結證稱：係公司家電業務課長，公司規定如以電
    話報備，第二天要補正式報備文即聯繫單，該三項工程首先係沒有電話報備，合
    約簽訂後有報備，但報備核章當時我們不知道合約已簽好，... 等語。自訴人據
    此認定中鋼或中油公司等公家機關之發包作業有一定程序，實無緊急情事可言，
    被告藉口緊急情事而特意指定廠商承做云云，惟為被告所否認，經查有無事先經
    過電話報備溝通，被告以證人為自訴人公司之重要幹部證言偏頗為由，與證人劉
    鎮舫各執一詞，現亦查無實證，已無從對此加以論斷，惟查依一般常情，被告如
    未事先取得自訴人公司相當程度之承諾以確認公司有意願、有貨源、有能力承攬
    該工程，若公司事後不予以同意，則被告要如何承擔簽約後未能履行之賠償責任
    ？是被告所稱伊有先以電話聯繫報備投標內容請示上級是否可行之後，爭取時效
    參加投標，得標後再補具書面資料呈上報備等語應堪採信，自訴人徒以公家機關
    招標工程應無任何急迫情形以使被告無法依正常程序而遽行投標，並事後在發包
    報告書虛偽填載云云，應屬臆測之詞。（四）被告擔任自訴人高雄分公司經理，
    而公司有固定盤點、報表、及督導查核等情，亦為證人柯慶欣證述明確，而施工
    包商申請工程款時，常情應有合約書、銷貨單、發票等相關單據以供公司層層審
    核，工程款才可撥下，自訴人為一大企業，若無經過自訴人審核通過，則又如何
    能撥款？是被告所辯調整單價之做法是公司內部作業慣例，伊無背信意圖及報告
    書、聯繫單之內容係先經報備，公司核准，並無虛偽填載之偽造文書犯行等語自
    可採信。綜上所述，自訴人所指各點均無法為被告有為本件犯罪之認定。本件事
    證已明，辯護人要求調查自訴人承包之其他工程，例如台南鹽水工程站工程，或
    公家機關均有自行調價之慣例，例如本院現今裝置之國豪空調系統加以比對云云
    ，因本院已獲心證，核無必要，併予說明。此外復查無其他積極證據，足資認定
    被告有何自訴意旨所指之犯行，依上說明，應認不能證明被告犯罪，而為無罪之
    諭知。
據上論斷，應依刑事訴訟法第三百四十三條、第三百零一條第一項判決如主文。
中    華    民    國      八十九      年      十二     月     二十八    日
                                    臺灣高雄地方法院刑事第三庭
                                        法  官  簡  志  瑩
右正本證明與原本無異。
如不服本判決，應於判決送達後十日內，向本院提出上訴狀。
                                        書記官  林  宜  正
中    華    民    國      八十九      年      十二     月     二十九    日


司法院資訊處製作；財團法人民間司法改革基金會備份。
